臺灣高等法院刑事判決
109年度上訴字第3339號
上  訴  人  臺灣臺北地方檢察署檢察官
被      告  莊方毓



選任辯護人  陳宏銘律師
上列上訴人因被告詐欺等案件，不服臺灣臺北地方法院109年度
審訴字第241號，中華民國109年6月9日第一審判決（起訴案號：
臺灣臺北地方檢察署109年度偵字第3309號），提起上訴，本院
判決如下：
    主  文
原判決撤銷。
丙○○如附表一宣告刑欄所示之罪，各處如附表一宣告刑欄所示之
刑。應執行有期徒刑壹年參月。緩刑參年，緩刑期間付保護管束
，應於本判決確定之日起貳年內，向檢察官指定之政府機關、政
府機構、行政法人、社區或其他符合公益目的之機構或團體，提
供肆拾小時之義務勞務。
扣案如附表二編號1所示之物沒收。
    事  實
一、丙○○於民國108年12月30日參與真實姓名年籍不詳、通訊軟
    體LINE暱稱為「喜」、「歲月如梭」、「熊哥」等人邀約，
    組成之三人以上而具持續性、牟利性之詐欺結構組織詐欺集
    團，於組織內擔任車手之角色，負責依照指示領取內含提款
    卡之包裹、復持卡提領被害人遭詐騙款項，後再將領得款項
    交給詐欺集團內擔任「收水」之其他成員，以此迂迴層轉之
    方式，掩飾詐欺犯罪所得之本質及去向，每日可取得新臺幣
    （下同）1千至3千元之工資，並以附表二編號1所示之行動
    電話，設定LINE群組為集團聯絡工具。丙○○與「喜」、「歲
    月如梭」、「熊哥」及其他真實姓名年籍不詳之非未成年人
    （不能證明為未滿18歲者）顯示，共同基於意圖為自己不法
    所有，三人以上以網際網路對公眾散布詐欺取財、掩飾隱匿
    詐欺犯罪所得之洗錢犯意聯絡，於108年12月30日上午9時2
    分許，丙○○先聽從「熊哥」LINE中之指示，至臺北市○○○路0
    段000號領取附表二編號2至4所示之物、並測試附表二編號2
    所示帳戶（下簡稱系爭帳戶）提款卡，詐欺集團之其他成員
    另以附表一所示之時間、詐騙方式，分別詐騙甲○○、乙○○，
    致甲○○、乙○○陷於錯誤，而於附表一匯款時間匯款交付2萬
    元、2160元，至系爭帳戶內，丙○○再依「熊哥」指示持該提
    款卡，於附表一所示之提領時間、地點，提領贓款（詳如附
    表一所示）得手。嗣於108年12月30日下午2時20分許，在臺
    北市○○區○○○路000號玉山銀行長春分行ATM前，丙○○尚未將
    款項交付他人、並未取得當日工資前，即為警查獲，並扣得
    如附表二所示之物。
二、案經甲○○、乙○○訴由臺北市政府警察局松山分局報請臺灣臺
    北地方檢察署檢察官偵查起訴。
    理  由
壹、程序部分：
一、被告經合法傳喚，無正當理由不到庭，爰不待其陳述逕行判
    決。　　　　
二、證據能力部分：
　㈠關於違反組織犯罪防制條例之供述證據部分：按組織犯罪防
    制條例第12條第1項中段規定：「訊問證人之筆錄，以在檢
    察官或法官面前作成，並經踐行刑事訴訟法所定訊問證人之
    程序者為限，始得採為證據」，係以立法排除被告以外之人
    於警詢或檢察事務官調查中所為之陳述，得適用刑事訴訟法
    第159條之2、第159條之3及第159條之5之規定，是證人於警
    詢時之陳述，於違反組織犯罪防制條例案件，即不具有證據
    能力，自不得採為判決基礎。查林紫晏、甲○○、乙○○等人所
    為之陳述，均屬被告以外之人於審判外之陳述，依前揭規定
    及說明，於違反組織犯罪防制條例之罪名，即不具證據能力
    ，不得採為判決基礎（然就加重詐欺取財、洗錢罪名則不受
    此限制）。又被告於警詢時之陳述，對於被告自己而言，則
    屬被告之供述，為法定證據方法之一，自不在組織犯罪防制
    條例第12條第1項規定之排除之列，除有不得作為證據之例
    外，自可在有補強證據之情況下，作為證明被告自己犯罪之
    證據，附此敘明。
　㈡關於三人以上共同詐欺取財、洗錢之供述證據部分：按上開
    組織犯罪防制條例第12條第1項中段規定，係以犯罪組織成
    員犯該條例之罪者，始足語焉，至於所犯該條例以外之罪，
    其被告以外之人所為之陳述，自仍應依刑事訴訟法相關規定
    ，定其得否為證據。按被告以外之人於審判外之言詞或書面
    陳述，除法律有規定者外，不得作為證據，刑事訴訟法第15
    9 條第1 項定有明文。又被告以外之人於審判外之陳述，雖
    不符刑事訴訟法第159條之1 至第159 條之4 之規定，而經
    當事人於審判程序同意作為證據，法院審酌該言詞陳述或書
    面陳述作成時之情況，認為適當者，亦得為證據；當事人、
    代理人或辯護人於法院調查證據時，知有同法第159 條第1 
    項不得為證據之情形，而未於言詞辯論終結前聲明異議者，
    視為有前項之同意，刑事訴訟法第159 條之5 亦定有明文。
    本判決下列之各項被告以外之人於審判外陳述部分之供述證
    據，公訴人、被告丙○○（下稱被告）及辯護人均未爭執其證
    據能力，且於言詞辯論終結前亦未聲明異議，本院審酌各該
    證據作成時之情況，並無不當之情形，認以之作為證據應屬
    適當，爰依刑事訴訟法第159 條之5 第2 項規定，自得作為
    證據，合先敘明。
　㈢其餘資以認定本案犯罪事實之非供述證據（詳後述），亦查
    無違反法定程序取得之情形，依刑事訴訟法第158 條之4 反
    面規定，應具證據能力。
貳、實體部分：
一、認定事實依憑之證據及理由：本件事實，業據被告迭於偵審
    中自白不諱，核與證人林紫晏、甲○○、乙○○證述情節相符（
    此部分僅供認定加重詐欺、洗錢部分，不包括參與組織犯罪
    之部分），並有甲○○手機轉帳明細頁面擷圖（見偵查卷第51
    頁)、中華郵政自動櫃員機交易明細表(見偵查卷第159頁)、
    中華郵政第0000000000000000號開戶基本資料及歷史交易明
    細（見偵查卷第169-172頁)、陽信銀行復興分行及玉山銀行
    長春分行監視器錄影畫面擷圖（見偵查卷第85-87頁）、被
    告與「熊哥」、「喜」、「歲月如梭」聯繫對話擷圖(見偵
    查卷第88、89頁、第93-95頁、第97頁、第99-101頁），此
    外並有臺北市政府警察局松山分局扣押筆錄、扣押物品目錄
    表、扣押物品照片(見偵查卷第65-69頁、第81-83頁)等在卷
    可參。是依上開證人指述內容及卷附之各項文書、證物等補
    強證據已足資擔保被告於本院調查、審理中所為之上開任意
    性自白之真實性，按據刑事訴訟法第156條之規定，自得據
    被告前開任意性自白及各該補強證據，採信被告任意、真實
    之自白，認本件事證明確，被告犯行洵堪認定，應予依法論
    科。
二、論罪：
　㈠行為人對犯特定犯罪所得之財物或利益作直接使用或消費之
    處分行為，或僅將自己犯罪所得財物交予其他共同正犯，祇
    屬犯罪後處分贓物之行為，非本條例所規範之洗錢行為，惟
    依洗錢防制法之新法規定，倘行為人意圖掩飾或隱匿特定犯
    罪所得來源，而將特定犯罪所得直接消費處分，甚或交予其
    他共同正犯，而由共同正犯以虛假交易外觀掩飾不法金流移
    動，即難認單純犯罪後處分贓物之行為，應仍構成洗錢防制
    法第2 條第1 或2 款之洗錢行為（最高法院108年度台上字
    第1744號判決意旨參照）。本案被告及詐欺集團其他成員對
    告訴人甲○○、乙○○構成刑法第339 條之4 第1項第2款加重詐
    欺罪，為最輕本刑6 月以上有期徒刑以上之罪，屬洗錢防制
    法第3 條第1 款所稱特定犯罪，而被告將所領取告訴人甲○○
    、乙○○遭詐欺之款項，交予其不認識之同案被告林紫晏轉交
    「熊哥」，其與詐欺集團成員之用意即在掩飾、隱匿詐欺所
    得款項之去向及所在，製造金流斷點，避免檢警日後之追索
    ，揆諸上開說明，自非單純犯罪後處分贓物之與罰後行為，
    而該當洗錢防制法第2條第2 款所指之洗錢行為無訛。
　㈡本案詐騙集團係由3人以上所組成，以施用詐術為其手段，且
    組成之目的即在向被害人詐取金錢，又已存續相當時日並實
    施多次犯行，具有持續性及牟利性。再本案詐騙集團係由成
    員致電被害人而實施詐術，致被害人陷於錯誤而交付財物後
    ，再由集團成員通知面交車手前往領取款項後交與集團內之
    其他成員，足見本案詐騙集團之任務分工細膩，犯罪計畫周
    詳，顯非為立即實施犯罪而隨意組成，而屬有結構性組織。
    職是，本案詐騙集團確屬組織犯罪防制條例第2條第1項所稱
    之犯罪組織。又被告自承：於108年12月29日下午2時許，曾
    依指示交付個資給一名男子，也曾與「喜」、「歲月如梭」
    、「熊哥」等人通過LINE電話，確認為三個不同人等語（見
    偵查卷第24、25頁），是可認上開集團為3人以上之組織。
　㈢核被告附表一編號1之行為，係犯組織犯罪防制條例第3條第1
    項後段之參與犯罪組織罪、刑法第339條之4第1項第2款之3
    人以上共同詐欺取財罪及違反洗錢防制法第14條第1項洗錢
    罪。且：
　　1.犯罪之著手，係指行為人基於犯罪之決意而開始實行密接
      或合於該罪構成要件之行為而言。被告首次加重詐欺犯行
      ，其時序之認定，自應以詐欺取財罪之著手時點為判斷標
      準；詐欺取財罪之著手起算時點，依一般社會通念，咸認
      行為人以詐欺取財之目的，向被害人施用詐術，傳遞與事
      實不符之資訊，使被害人陷於錯誤，致財產有被侵害之危
      險時，即屬詐欺取財罪構成要件行為之著手，並非以取得
      財物之先後順序為認定依據。本件稽之附表編號1、2所示
      犯罪之先後時序，被告所屬詐欺集團成員先對附表編號1
      之被害人施用詐術，再對附表編號2之被害人施詐，縱取
      得附表編號2被害人之財物在先，仍應認被告所屬詐欺集
      團成員係先著手於附表編號1之犯行，附表編號1該次方為
      被告之首次加重詐欺犯行。
　　2.被告於加入詐騙集團至為警查獲止，其參與犯罪組織，在
      性質上屬行為繼續之繼續犯，僅成立一罪。
　　3.被告於如附表一編號1所示時間，多次提領款項之行為，
      係於密接時間而為，手法相同，且侵害同一法益，是其各
      次提領行為之獨立性極為薄弱，依一般社會觀念，在時間
      差距上，難以強行分開，在刑法評價上，以視為數個舉動
      接續施行，合為包括一行為予以評價較為合理，應論以接
      續犯。　　　
　㈣核被告附表一編號2之行為，係犯刑法第339條之4第1項第2款
    之3人以上共同詐欺取財罪及違反洗錢防制法第14條第1項洗
    錢罪。
　㈤共同實施犯罪行為之人，在合同意思範圍以內，各自分擔犯
    罪行為之一部，相互利用他人之行為，以達其犯罪之目的者
    ，即應對於全部所發生之結果，共同負責；故共同正犯間非
    僅就其自己實施之行為負其責任，並在犯意聯絡之範圍內，
    對於其他共同正犯所實施之行為，亦應共同負責，是於集團
    式犯罪，原不必每一共犯均有直接聯繫，亦不必每一階段均
    參與，祇須以自己共同犯罪之意思，事前同謀，而由其中一
    部分人實施犯罪行為者，即應對於犯罪結果負共同正犯罪責
    ，並無分別何部分為孰人下手之必要。查被告與其所屬之詐
    欺集團成員，均知悉內部分工所從事行為係整體詐欺取財行
    為分擔之一環，各成員縱未親自參與詐騙被害人行為，甚或
    未全盤知悉其他集團成員詐騙被害人之實際情形，然既於犯
    意聯絡範圍內相互利用集團成員行為，達犯罪目的，應認被
    告就前揭犯行，與綽號「喜」、「歲月如梭」、「熊哥」等
    人及所屬詐欺集團之其他真實年籍不詳之非未成年成員（不
    能證明為未滿18歲者）間，就上開犯行，有犯意聯絡及行為
    分擔，應論以共同正犯。
　㈥被告附表一編號1所犯之參與犯罪組織罪、加重詐欺取財罪及
    洗錢罪，及附表一編號2所犯之加重詐欺取財罪及洗錢罪，
    均係以一行為而觸犯數罪名，為想像競合犯，應依刑法第55
    條規定，各從一重之加重詐欺取財罪處斷。
　㈦被告就上開二罪，犯意各別，行為互殊，並均侵害不同人之
    財產法益，應予分論併罰。
　㈧至公訴意旨固指以被告所為另涉犯刑法第339 條之4 第1 項
    第3 款以網路等傳播工具對公眾散布而犯詐欺罪嫌等語，惟
    據前述，被告於本件犯行係擔任末端車手角色，並未與被害
    人有任何實際接觸，況以被告與集團成員「喜」、「歲月如
    梭」、「熊哥」間之LINE對話顯示，並無任何有關集團究竟
    使用何等詐欺手法之討論、告知，被告是否知悉告訴人受騙
    過程，已屬有疑。且甲○○證稱：對方為網友，於網站上給我
    他的ID帳號後，過程均以LINE聯繫等語（見偵查卷第45、47
    頁），乙○○則稱：我在PChome上跟一個賣家購買肝精，該賣
    家先要求我加他的LINE，才要求先匯款、再寄貨等語（見偵
    查卷第57、59頁），然卷內均無任何詐欺集團於網路上刊登
    廣告之內容、或雙方LINE對話內容憑認，則本件施展詐術之
    過程係在公開網際網路上、或私人間限制閱讀人數之LINE對
    話內容尚屬不明，則本件究竟有無以網路傳播工具對公眾散
    布詐術，尚難認定，自無從認定被告所為該當刑法第339 條
    之4 第1 項第3 款所定之加重要件，是公訴意旨此部分指述
    ，容有未洽，惟此僅涉及詐欺之加重要件，尚無庸為不另為
    無罪之諭知。
三、不另為無罪之諭知部分：
　㈠公訴意旨另以：本件被告持系爭帳戶提款卡提領贓款之行為
    ，亦涉犯刑法第339條之2第1項以不正方法由自動付款設備
    取得他人之物罪嫌等語。
　㈡然查，刑法第339條之2第1項之以不正方法由自動付款設備取
    得他人之物罪，所謂不正方法，係泛指一切不正當之方法，
    如以強暴、脅迫、詐欺、竊盜或侵占等方式取得他人之提款
    卡及密碼，再冒充本人由自動提款設備取得他人之物，或以
    偽造他人之金融卡由自動付款設備取得他人之物等。本件被
    告係負責從事詐欺集團下游之提款工作，且金融卡係由不知
    名之其他詐欺集團成員提供，卷內並無證據證明系爭帳戶是
    否係未經本人同意、而冒充本人由自動付款設備取得他人之
    物，故本件尚乏證據足認被告有以不正方式取得金融卡之犯
    意，是無從論以以不正方法由自動付款設備取得他人之物罪
    。
　㈢準此，本院自應就上開部分為無罪之諭知，公訴意旨認此部
    分與經本院論罪部分為具有想像競合之裁判上一罪關係，爰
    不另為無罪之諭知。
參、撤銷改判之理由：
一、原審以被告罪證明確，予以論罪科刑，固非無見。惟：
　㈠按刑事訴訟法第273條之1第1項明文規定須被告所犯為死刑、
    無期徒刑、最輕本刑為3年以上有期徒刑之罪或高等法院管
    轄第一審案件者外之罪，且就被訴事實為有罪之陳述後，始
    得改行簡式審判程序；又依同條第2項規定「法院為前項裁
    定後，認有不得或不宜者，應撤銷原裁定，依通常程序審判
    之」，立法理由例示：「法院嗣後懷疑被告自白是否具有真
    實性，則基於刑事訴訟重在實現正義及發見真實之必要，自
    以仍依通常程序慎重處理為當；又如一案中數共同被告，僅
    其中一部分被告自白犯罪，或被告對於裁判上一罪之案件僅
    就部分自白犯罪時，因該等情形有證據共通之關係，若割裂
    適用而異其審理程序，對於訴訟經濟之實現，要無助益，此
    時，自亦以適用通常程序為宜」，據此一部無罪、免訴或不
    受理諭知之案件(含一部事實，不另為無罪、免訴或不受理
    諭知之情形)，均不得或不宜為簡式審判，法院辦理刑事訴
    訟案件應行注意事項第139點，亦有相同規定。從而法院裁
    定進行簡式審判程序後，必以被告就被訴事實，全部為有罪
    諭知為限。倘認被告上開有罪之陳述仍有疑義或有不宜為有
    罪實體判決之情形者，自應依同條第2項撤銷原裁定，改行
    通常審判程序，方屬適法（本院暨所屬法院94年法律座談會
    刑事類提案第28號研討結果亦同是認）。查本案檢察官原以
    被告涉犯組織犯罪防制條例第3 條第1 項後段之參與犯罪組
    織罪、刑法第339條之4第1項第2款、第3款之加重詐欺罪、
    洗錢防制法第14條第1項之洗錢罪等罪嫌提起公訴，原審以
    「被告就被訴事實為有罪之陳述」，經合議庭裁定改由受命
    法官獨任進行判程序（見原審卷第51頁），而原審受命法官
    獨任進行簡式審判程序後，既認被告所為不符合組織犯罪防
    制條例第3 條第1 項後段之構成要件，而不另為無罪之諭知
    （見原判決第7至9頁），揆諸上開說明，原審所進行之程序
    難認合法，容有違誤之處。檢察官上訴意旨指摘於此，為有
    理由。　　　　　
　㈡本件乙○○、甲○○二人受害款項分別為2萬元、為2,160元，而
    被告因與甲○○、乙○○等均已達成調解，迄本件辯論終結前，
    已分別賠償2萬1千元、3,160元完畢等情，有原審109年度審
    附民移調字第336、337號（原審卷第81-84頁）、本院公務
    電話紀錄、被告匯款截圖（見本院卷第67、100-108頁）在
    卷可稽，原審未及審酌被告依據原審調解結果、及於原審判
    決後按月清償甲○○之賠償金額，此部分均應於扣案現金沒收
    中予以扣除、且無庸再列為緩刑之條件以為督促，然原審仍
    諭知此部分犯罪所得全部沒收及追徵、且將此部分列為緩刑
    之條件，將使被告承受不利益，尚有未恰。
　㈢刑罰責任之評價與法益之維護息息相關，對同一法益侵害為
    雙重評價，是過度評價；對法益之侵害未予評價，則為評價
    不足，均為法之所禁。又加重詐欺罪，係侵害個人財產法益
    之犯罪，其罪數之計算，核與參與犯罪組織罪之侵害社會法
    益有所不同，審酌現今詐欺集團之成員皆係為欺罔他人，騙
    取財物，方參與以詐術為目的之犯罪組織。倘若行為人於參
    與詐欺犯罪組織之行為繼續中，先後多次為加重詐欺之行為
    ，因參與犯罪組織罪為繼續犯，犯罪一直繼續進行，直至犯
    罪組織解散，或其脫離犯罪組織時，其犯行始行終結。故該
    參與犯罪組織與其後之多次加重詐欺之行為皆有所重合，然
    因行為人僅為一參與犯罪組織行為，侵害一社會法益，屬單
    純一罪，應僅就「該案中」與參與犯罪組織罪時間較為密切
    之首次加重詐欺犯行論以參與犯罪組織罪及加重詐欺罪之想
    像競合犯，而其他之加重詐欺犯行，祗需單獨論罪科刑即可
    ，無需再另論以參與犯罪組織罪，以避免重複評價。是如行
    為人於參與同一詐欺集團之多次加重詐欺行為，因部分犯行
    發覺在後或偵查階段之先後不同，肇致起訴後分由不同之法
    官審理，為裨益法院審理範圍明確、便於事實認定，即應以
    數案中「最先繫屬於法院之案件」為準，以「該案件」中之
    「首次」加重詐欺犯行與參與犯罪組織罪論以想像競合。縱
    該首次犯行非屬事實上之首次，亦因參與犯罪組織之繼續行
    為，已為該案中之首次犯行所包攝，該參與犯罪組織行為之
    評價已獲滿足，自不再重複於他次詐欺犯行中再次論罪，俾
    免於過度評價及悖於一事不再理原則。至於「另案」起訴之
    他次加重詐欺犯行，縱屬事實上之首次犯行，仍需單獨論以
    加重詐欺罪，以彰顯刑法對不同被害人財產保護之完整性，
    避免評價不足（最高法院109年度台上字第3945號判決意旨
    參照）。本件被告除附表所示案件經起訴外，別無其他業經
    繫屬法院之詐欺案件，有本院被告前案紀錄表在卷可稽，是
    揆諸前揭說明，縱本件經起訴之各犯次犯行並非事實上之首
    次，自應以最先繫屬法院之本件案件中，「首次」（亦即附
    表一編號1）加重詐欺犯行與參與犯罪組之罪論以想像競合
    。原判決以附表一各件並非被告事實上首次提領財物之行為
    ，誤認並非首次加重詐欺犯行，未將參與犯罪組織罪與之論
    以想像競合犯，而不另為無罪之諭知，依前揭說明，即難謂
    適法。
　㈣本件尚無證據可認系爭帳戶非經合法授權使用、或為不正方
    法取得，以如前述，則被告使用系爭帳戶提款之行為，原審
    逕論以刑法第339條之2第1項以不正方法由自動付款設備取
    得他人之物罪；且就詐欺加重條件部分，被告亦不具有以網
    際網路對公眾散布之認知故意，原審竟論以刑法第339條之4
    第1項第3款之加重條件；均違反罪疑唯輕原則，適用法則顯
    有不當。
二、檢察官其他上訴意旨之說明：
　㈠檢察官上訴意旨略以：
　　1.關於洗錢防制法第15條第1項第2款之適用部分：洗錢防制
      法第15條第1項第2款規定修正理由為「…二、洗錢犯罪之
      偵辦在具體個案中經常只見可疑金流，未必了解可疑金流
      所由來之犯罪行為，是以多數國家就洗錢犯罪之立法，多
      以具備前置犯罪為必要，以合理限制洗錢犯罪之成立，至
      於前置犯罪是否經判決有罪則非所問。亦即，只要有證據
      證明該可疑金流與特定犯罪有所連結即可，蓋從犯罪者之
      角度觀察，犯罪行為人為避免犯行遭查獲，會盡全力滅證
      ，但對於犯罪之成果即犯罪所得，反而會盡全力維護，顯
      見洗錢犯罪之本質上本無從確知犯罪行為之存在，僅為合
      理限制洗錢犯罪之處罰，乃以不法金流與特定犯罪有連結
      為必要。然在不法金流未必可與特定犯罪進行連結，但依
      犯罪行為人取得該不法金流之方式，已明顯與洗錢防制規
      定相悖，有意規避洗錢防制規定，為落實洗錢防制，避免
      不法金流流動，對於規避洗錢防制規定而取得不明財產者
      ，亦應處罰，爰參考澳洲刑法立法例予以規範，增訂第一
      項。惟此種特殊洗錢罪，應適度限制其適用範圍，定明其
      所收受、持有、使用之財產無合理來源，與收入顯不相當
      ，且其取得以符合下列列舉之類型者為限：…（二）類型
      二：行為人以不正方法取得他人向金融機構申請開立之帳
      戶。行為人雖未使用冒名或假名之方式為交易，然行為人
      以不正方法，例如：向無特殊信賴關係之他人租用、購買
      或施用詐術取得帳戶使用，製造金流斷點，妨礙金融秩序
      。此又以我國近年詐欺集團車手在臺以複製或收受包裹取
      得之提款卡大額提取詐騙款項案件為常見。況現今個人申
      請金融帳戶極為便利，行為人捨此而購買或租用帳戶，甚
      至詐取帳戶使用，顯具高度隱匿資產之動機，更助長洗錢
      犯罪發生，爰為第一項第二款規定。…三、為徹底防制洗
      錢，第一項特殊洗錢罪之未遂行為，諸如車手提款時即為
      警查獲，…均應予以處罰，爰為第二項規定。」，顯見詐
      欺集團之車手，以不正方法取得他人提款卡，提取詐騙款
      項，製造不法金流之斷點，雖未與特定犯罪有所連結，亦
      屬現行之洗錢防制法所規範之犯罪行為。本案係警方經内
      政部警政署刑事局通報詐欺車手於金融機構使用人頭帳戶
      提領贓款，於108年12月30日下午2時20分許，在臺北市○○
      區○○○路000號玉山銀行長春分行前，當場查獲正從事提領
      行為之被告，並扣得附表二所示之物，且經原審認定「而
      觀諸董庚積中華郵政帳戶之交易明細表(見偵查卷第171頁
      )，該帳戶於同日上午9時38分、53分、59分即陸續有1萬
      元、5,040元、1萬7,000元匯入，非本案告訴人乙○○、甲○○受騙匯入，應係另有他人受騙匯入，…」明確，足見扣案
      之現金8萬元，除告訴人乙○○、甲○○受騙匯入之2,160元、
      2萬元外，被告所提領之其餘款項，亦係被告擔任詐欺集
      團之車手，收受包裹，以不正方法取得無特殊信賴關係之
      他人提款卡，進而持以提領之不法金流無疑，被告持有此
      不法金流部分，亦應依洗錢防制法第15條第1項第2款之規
      定處罰，原審未併予審酌，尚有欠妥。
　　2.關於量刑部分，被告參與三人以上詐欺集團之犯罪組織，
      共同以網際網路對公眾散布而向被害人詐欺取財，被告行
      為之惡性非輕，嚴重危害社會治安，對社會之影響至深且
      遠，又被告復未積極賠償予被害人，嗣被告於原審雖認罪
      ，惟顯係為求取原審從輕量刑之機會，實則其並無真心悔
      悟之意，本案原審之量刑及所定應執行刑，均顯屬過輕，
      難收懲儆之效，而背離一般人民之法律期待，實難謂係罪
      刑相當。綜上所述，原審判決究難認為允當等語。
　㈡然：
　　1.就洗錢防制法第15條第1項之部分：
　　　⑴刑事訴訟之審判，係採彈劾主義，亦即不告不理原則，
        法院對於被告之行為，應受審判之對象（範圍），乃指
        起訴書所記載之被告「犯罪事實」（包括起訴效力所及
        之具有同一案件關係之犯罪事實）而言。而檢察官之上
        訴書尚非起訴書可比，自難逕認檢察官上訴書所載之非
        公訴事實亦屬檢察官起訴之範圍。本件起訴書犯罪事實
        欄、所犯法條欄中僅起訴附表一經所示詐欺之款項、並
        就附表一所示提領款項論其洗錢防制法第14條第1項普
        通洗錢罪，並請求就犯罪所得之部分，於裁判前未實際
        合法發還被害人者，依法宣告收、追徵，則檢察官上訴
        書所載之其餘款項之部分，於原起訴書中僅在扣案物附
        表中提及，顯難認原起訴訴書業就其餘扣案現金，論及
        洗錢防制法第15條第1項之特殊洗錢罪罪名、或事實。
　　　⑵按洗錢防制法第15條第1項第2款規定：「收受、持有或
        使用之財物或財產上利益，有下列情形之一，而無合理
        來源且與收入顯不相當者，處六月以上五年以下有期徒
        刑，得併科新臺幣五百萬元以下罰金：二、以不正方法
        取得他人向金融機構申請開立之帳戶。」，是該罪名之
        成立固不以查有前置犯罪之情形為要件，但必須其收受
        、持有或使用之財物或財產上利益，來自不正方法取得
        金融帳戶且無合理原因並與收入顯不相當為限。易言之
        ，洗錢防制法第15條之特殊洗錢罪，係在無法證明前置
        犯罪之特定不法所得，而未能依第14條之一般洗錢罪論
        處時，始予適用。然本件就被害人甲○○、乙○○之部分，
        業經論及洗錢防制法第14條之一般洗錢罪，至無再論以
        同法第15條特殊洗錢罪之餘地。至其餘非甲○○、乙○○匯
        款之同日上午9時38分、53分、59分匯款1萬、5千、1萬
        7千元元部分之特殊洗錢行為，既未據提起公訴，原審
        亦未予判決，且既無前置犯罪，難認此部分與前開本院
        認定有罪部分有一罪關係，本院自不得併予審理。　　
        　　　
　　2.就量刑言，刑之量定，係實體法上賦予法院得為自由裁量
      之事項，倘其未有逾越法律所規定之範圍，或濫用其權限
      ，即不得任意指摘為違法。查原判決之量刑斟酌，是以行
      為人之責任為基礎，審酌被告之犯罪動機、行為手段、造
      成之損害，以及坦承之犯罪後態度等一切情狀（見原判決
      第3至4頁），可見原審係依刑法第57條規定各款所列情狀
      ，整體斟酌後裁量，既無逾越法定範圍，也無濫用權限之
      明顯違法情事，按上說明，即難遽指原審之裁量有何不當
      違法之處，是檢察官此部分之上訴並無理由。
　㈢檢察官其餘上訴意旨雖無理由，然其指摘簡式判決中為不另
    為無罪之部分為進行程序違誤部分，為有理由，是原判決既
    有上開可議之處，即無可維持，自應由本院將原判決予以撤
    銷改判。　　
肆、本件之科刑及沒收　　　
一、科刑　
  ㈠爰審酌被告正值青年，不思循正當途徑獲取財物，反加入詐
    騙集團詐取附表所示告訴人等人財物，嚴重影響社會治安，
    行為實屬可議，應予嚴懲，惟念及被告犯後坦承犯行，且其
    非居於本案詐欺犯行之主導地位等情，再兼衡被告之犯罪動
    機、手段、詐騙金額、所生損害、所得利益、業分別與告訴
    人甲○○、乙○○達成調解，並已全部履行賠償被害人所受損失
    ，此有公務電話紀錄(見原審卷第163頁、本院卷第67頁)，
    暨被告自述在鬥牛士餐廳工作，收入約3萬5、需要扶養父親
    之家庭經濟狀況（見原審卷第178頁）等一切情狀，分別量
    處如主文第二項所示之刑。
  ㈡應執行刑：本院就前述撤銷改判部分所處之刑，審酌各該犯
    罪非難重複性、各行為彼此間之偶發性、各行為所侵害法益
    之專屬性或同一性綜合判斷，暨斟酌被告犯罪行為之不法與
    罪責程度、對其施以矯正之必要性，依刑法第51條第5款酌
    定被告之應執行刑如主文第二項後段（即附表一宣告刑欄）
    所示。
  ㈢緩刑：
　　1.被告前無任何刑案紀錄，此有臺灣高等法院被告前案紀錄
      表可稽，其因一時失慮而觸犯刑章，如今已坦承犯行，且
      與告訴人甲○○、乙○○達成調解，就調解條件業均已履行完
      畢，已如前述，堪信被告確有悔意，是被告經此刑之宣告
      後，應知警惕而無再犯之虞，本院因認暫不執行其刑為當
      ，爰依刑法第74條第1項第1款之規定，宣告緩刑3年。
　　2.為促使被告日後能重視法律規範秩序，導正其偏差行為，
      本院認應併課予被告一定條件之緩刑負擔，令其能從中深
      切記取教訓而警惕自省，藉作為自身經驗之銘刻，爰併依
      刑法第74條第2項第5款規定，命被告應於本判決確定之日
      起2 年內，向檢察官指定之政府機關、政府機構、行政法
      人、社區或其他符合公益目的之機構或團體，提供40小時
      之義務勞務，並依刑法第93條第1項第2款規定，宣告於前
      揭緩刑期間付保護管束，以期發揮附條件緩刑宣告之制度
      功能。
　　3.至受緩刑之宣告而違反上開法院所定負擔，情節重大，足
      認原宣告之緩刑難收其預期效果，而有執行刑罰之必要者
      ，得依刑法第75條之1 第1 項第4 款規定，撤銷其宣告，
      併此敘明。
  ㈣未予強制工作諭知之說明：本案被告雖係犯組織犯罪條例第3
    條第1項後段之參與犯罪組織罪，惟徵諸「本於法律合憲性
    解釋原則，依司法院釋字第471號關於行為人有無預防矯治
    其社會危險性之必要，及比例原則等與解釋意旨不相衝突之
    解釋方法，為目的性限縮，對犯該條例第3條第1項之參與犯
    罪組織罪者，視其行為之嚴重性、表現之危險性、對於未來
    行為之期待性，以及所採措施與預防矯治目的所需程度，於
    有預防矯治其社會危險性之必要，且符合比例原則之範圍內
    ，由法院依該條例第3條第3項規定，一併宣告刑前強制工作
    （最高法院刑事大法庭108年度台上大字第2306號裁定意旨
    參照）。審酌被告於本案之參與情節非重、參與時間非久，
    是其於本案犯行所顯現之行為嚴重性及表現危險性均尚屬非
    重，另參酌被告於本案犯參與犯罪組織前，並無因刑事犯罪
    經法院判處罪刑及執行之前案紀錄等節，則其於執行主文所
    示之刑後，應已足令其產生警惕，而達預防再犯及矯治之效
    ，故本件尚無宣告強制工作之必要，附此敘明。
二、沒收
　㈠扣案如附表二編號1 所示之行動電話，係被告所有，且為供
    其聯繫提領贓款事宜所用，而屬供其犯本件之罪所用之物，
    業經被告供明在卷，應依刑法第38條第2 項前段之規定宣告
    沒收。　
　㈡至扣案如附表二編號2 所示之系爭帳戶提款卡、開戶基本資
    料，雖係供被告犯本件之罪所用之物，然該提款卡為申設該
    帳戶董庚積所有，非屬被告所有，尚乏沒收依據，且該帳戶
    既均已遭通報為警示帳戶而凍結往來，無再供詐騙使用之可
    能，乃屬欠缺刑法上沒收之重要性，爰不予宣告沒收。
　㈢至其餘扣案如附表二編號3至5所示之物，或被告領款時所取
    得之物，或為被告收取本案提款卡時一同取得之物，為犯罪
    所生之物、所用之物，且均為被告所有，本應宣告沒收，然
    考量上開物品均價值輕微，欠缺刑法上之重要性，爰不予宣
    告沒收。　　
　㈣又按犯罪所得，屬於犯罪行為人者，沒收之；前二項之沒收
    ，於全部或一部不能沒收或不宜執行沒收時，追徵其價額；
    犯罪所得已實際合法發還被害人者，不予宣告沒收或追徵，
    刑法第38條之1第1項前段、第3項、第5項分別定有明文。上
    述規定旨在徹底剝奪犯罪行為人因犯罪而直接、間接所得，
    或因犯罪所生之財物及相關利益，以貫徹任何人都不能坐享
    或保有犯罪所得或犯罪所生利益之理念，藉以杜絕犯罪誘因
    ，而遏阻犯罪。並為優先保障被害人因犯罪所生之求償權，
    限於個案已實際合法發還被害人時，始無庸沒收。故如犯罪
    所得已實際合法發還被害人，或被害人已因犯罪行為人和解
    賠償而完全填補其損害者，自不得再對犯罪行為人之犯罪所
    得宣告沒收，以免犯罪行為人遭受雙重剝奪。查：
　　1.被告因係現行犯經警逮捕，而其所提領之款項不及上繳，
      堪認被告所辯本件犯行尚未領取報酬等語，應屬可信，而
      無從就被告與上開詐欺集團約定之報酬宣告沒收。
　　2.本件乙○○、甲○○二人受害款項分別為2萬元、為2,160元，
      而被告已分別賠償2萬1千元、3,160元完畢等情，業如前
      述，是甲○○、乙○○二人被害款項應屬已實際合法發還、且
      均已逾本件集團犯罪之所得，故依刑法第38條之1第5項之
      規定，不另就此部分犯罪所得諭知沒收。
　　3.至被告於108 年12月30日下午2 時20分許，從系爭帳戶內
      提領其他款項後為警逮捕，並扣得附表二編號6所示之款
      項8萬元，然扣案總數已超越本件被害人所受害之金額，
      而與本件無涉，或為其他來源不明之所得，然起訴書並未
      起訴洗錢防制法第15條第1項第2款之犯罪事實、罪名，自
      不得資為對被告論罪科刑之依據，亦無法於本件被告所犯
      之罪項下宣告沒收，附此敘明。
據上論斷，應依刑事訴訟法369條第1項前段、第371條、第364條
、第299條第1項前段，判決如主文。
本案經檢察官牟芮君、樊家妍提起公訴，檢察官王巧玲提起上訴
，檢察官柯怡如到庭執行職務
中　　華　　民　　國　　109 　年　　12　　月　　3 　　日
                刑事第十二庭審判長法　官  陳如玲
                                  法　官  蔡如惠
                                  法　官  郭惠玲
以上正本證明與原本無異。
如不服本判決，應於收受送達後20日內向本院提出上訴書狀，其
未敘述上訴之理由者並得於提起上訴後20日內向本院補提理由書
（均須按他造當事人之人數附繕本）「切勿逕送上級法院」。告
訴人或被害人如對於本判決不服者，應具備理由請求檢察官上訴
，其上訴期間之計算係以檢察官收受判決正本之日期為準。
                                  書記官  賴尚君
中　　華　　民　　國　　109 　年　　12　　月　　3 　　日
附錄本案論罪科刑法條全文：
刑法第339條之4
犯第339條詐欺罪而有下列情形之一者，處1年以上7年以下有期
徒刑，得併科1百萬元以下罰金：
一、冒用政府機關或公務員名義犯之。
二、三人以上共同犯之。
三、以廣播電視、電子通訊、網際網路或其他媒體等傳播工具，
    對公眾散布而犯之。
前項之未遂犯罰之。
洗錢防制法第14條
有第二條各款所列洗錢行為者，處7 年以下有期徒刑，併科新臺
幣5 百萬元以下罰金。
前項之未遂犯罰之。
前二項情形，不得科以超過其特定犯罪所定最重本刑之刑。
組織犯罪防制條例第3條
發起、主持、操縱或指揮犯罪組織者，處3年以上10年以下有期
徒刑，得併科新臺幣1億元以下罰金；參與者，處6月以上5年以
下有期徒刑，得併科新臺幣1千萬元以下罰金。但參與情節輕微
者，得減輕或免除其刑。
具公務員或經選舉產生之公職人員之身分，犯前項之罪者，加重
其刑至二分之一。
犯第1項之罪者，應於刑之執行前，令入勞動場所，強制工作，
其期間為3年。
前項之強制工作，準用刑法第90條第2項但書、第3項及第98條第
2項、第3項規定。
以言語、舉動、文字或其他方法，明示或暗示其為犯罪組織之成
員，或與犯罪組織或其成員有關聯，而要求他人為下列行為之一
者，處3年以下有期徒刑，得併科新臺幣3百萬元以下罰金：
一、出售財產、商業組織之出資或股份或放棄經營權。
二、配合辦理都市更新重建之處理程序。
三、購買商品或支付勞務報酬。
四、履行債務或接受債務協商之內容。
前項犯罪組織，不以現存者為必要。
以第5項之行為，使人行無義務之事或妨害其行使權利者，亦同
。
第5項、第7項之未遂犯罰之。
附表一 
編號 告訴人 詐騙方式 告訴人匯（付）款時間、金額  提領時間、地點、金額 宣告刑 1 甲○○ 於108年12月29日上午8時40分許，對甲○○詐稱：販賣MAC筆記型電腦1臺，惟需先行付款云云，致甲○○信以為真而陷於錯誤，依照指示於右列時間匯款至系爭帳戶。 108年12月30日上午11時47分匯款2萬元  108年12月30日中午12時21分、12時21分，在臺北市○○區○○○路0號陽信銀行復興分行，陸續以ATM提領1萬元、1萬1,00元（共2萬1,000元，另有10元手續費）。 丙○○犯三人以上共同詐欺取財罪，處有期徒刑壹年壹月。 2 乙○○ 於108年12月30日上午10時許，對勤詐稱：欲販賣肝精，惟需先行付款云云，告訴人乙○○信以為真，致陷於錯誤，而依照指示於右列時間匯款至系爭帳戶。 108年12月30日上午11時3分匯款 2,160元  108年12月30日11時19分(起訴書誤載為下午2時14分），在不詳地點，陸續以ATM提領1萬2,000元（另有5元手續費，起訴書誤載為提領1萬5,005元）。 丙○○犯三人以上共同詐欺取財罪，處有期徒刑壹年。  

附表二
編號 物品名稱 數量  持有人 1 IPHONE廠牌行動電話（IMEI：000000000000000/000000000000000號，含SIM卡1張門號：0000000000號） 1支  丙○○ 2 中華郵政金融卡（帳戶：董庚積） 帳號00000000000000號 1張  丙○○  3 交貨便包裹外裝 1袋  丙○○ 4 中華郵政金融卡開戶人基本資料影本 2張  丙○○ 5 ATM交易明細 3張  丙○○ 6 現金（新臺幣） 8萬元  丙○○